臺灣高等法院刑事判決
111年度上易字第722號
上  訴  人  
即  被  告  甲○○  




選任辯護人  李浩霆律師
上列上訴人因偽造文書案件，不服臺灣桃園地方法院109年度易
字第538號，中華民國111年3月25日第一審判決（起訴案號：臺
灣桃園地方檢察署108年度偵字第11959號），提起上訴，本院判
決如下：
    主  文
上訴駁回。
    事  實
一、甲○○前為乙○○之配偶（於民國108年8月6日離婚），2人育有
    一子丙○（101年10月生，真實姓名、年籍詳卷）。甲○○明知
    丙○之護照係乙○○申辦、保管，並未遺失，竟為防免乙○○將
    丙○帶離我國，基於使公務員登載不實之犯意，於103年11月
    27日某時，前往桃園縣政府警察局（現改制為桃園市政府警
    察局）中壢分局偵查隊申報丙○之護照遺失，填載中華民國
    護照遺失申報表並交付予該隊承辦人員，使該隊承辦人員在
    遺失申報表上蓋用中壢警分局警刑護照字第501號護照專用
    章，並將此不實事項輸入、登載在其職務上所掌之公用電腦
    ，此電磁紀錄並與外交部領事事務局之公用電腦連線，致10
    7年10月22日乙○○委請某旅行社換發其子丙○護照時，經外交
    部領事事務局告知該護照前申報遺失，始查悉上情，足生損
    害於丙○、乙○○及外交部領事事務局、警察機關對於護照資
    料管理之正確性。
二、案經乙○○訴由桃園市政府警察局中壢分局報請臺灣桃園地方
    檢察署檢察官偵查起訴。
    理  由
壹、程序部分：
一、被告及其辯護人固主張證人乙○○之警詢及偵訊時之證言均無
    證據能力，惟：
  ㈠因本院不採用證人乙○○之警詢筆錄為證據，無庸贅論其證據
    能力。
　㈡被告以外之人於偵查中向檢察官所為之陳述，除顯有不可信
    之情況者外，得為證據，刑事訴訟法第159條之1第2項定有
    明文。而現行法檢察官本有訊問被告、證人及鑑定人之權限
    ，其應踐行之程序多有保障被告或被害人之規定，且證人、
    鑑定人於偵查中亦均須具結，就刑事訴訟而言，其司法屬性
    甚高；而檢察官於偵查程序取得之供述證據，其過程復尚能
    遵守法令之規定，是其訊問時之外部情況，積極上具有某程
    度之可信性，除消極上顯有不可信之情況者外，均得為證據
    。故主張其為不可信積極存在之一方，自應就此欠缺可信性
    外部保障之情形負舉證責任。準此，被告以外之人前於偵查
    中，經具結後所為之證述，除反對該項供述具有證據能力之
    一方，已釋明「顯有不可信之情況」之理由外，皆得為證據
    。證人乙○○於偵訊中經檢察官告以具結之義務及偽證之處罰
    ，其朗讀結文並簽名具結後，為本案作證，則該證述已經具
    結擔保其真實性，且其等於偵訊時，並無證據顯示受有強暴
    、脅迫、詐欺、利誘等外力干擾，或有心理狀況被影響致妨
    礙其自由陳述等顯不可信之情況，自有證據能力。被告及辯
    護人主張證人乙○○於偵查中之證言未經對質詰問，無證據能
    力云云（見原審易字卷第55、170、171頁、本院卷第73頁）
    ，不足採信。
二、本院援引之其他下列證據資料（包含供述證據、文書證據等
    ），並無證據證明係公務員違背法定程序所取得。檢察官、
    被告及其辯護人本院審理時，對本院所提示之被告以外之人
    審判外之供述，包括供述證據、文書證據等證據，就證據能
    力均未表示爭執，並同意有證據能力(見本院卷第123頁)，
    且迄言詞辯論終結前並未聲明異議，亦無顯有不可信之情況
    與不得作為證據之情形，本院審酌上開證據資料製作時之情
    況，尚無違法不當及證明力明顯過低之瑕疵，認為以之作為
    證據應屬適當，是依刑事訴訟法第159條至第159條之5規定
    ，本院所引用供述證據及文書證據均有證據能力。
貳、實體部分：
一、事實之認定：
　　訊據上訴人即被告甲○○矢口否認有何使公務員登載不實犯行
    ，辯稱：「當時我與告訴人乙○○是分居狀態，我回住所找不
    到護照，我打電話問告訴人，他回答我不見了，我才去報遺
    失，洵無使公務員登載不實犯行。」等語。經查：
　㈠被告前為告訴人之配偶，2人育有未成年稚子丙○，被告於103
    年11月27日某時，前往桃園縣政府警察局中壢分局偵查隊申
    報丙○之護照遺失，填載中華民國護照遺失申報表並交付予
    該隊承辦人員等情，業據被告自承在卷，並據證人即告訴人
    乙○○於偵訊中證述明確（見偵字卷第129頁至第131頁），且
    有戶籍謄本、中華民國護照遺失申報表、護照資料查詢結果
    確認單等在卷可稽（見偵字卷第71頁、第104頁至第105頁）
    ，足信為真實。
　㈡被告雖辯稱：「其問告訴人，告訴人說丙○護照不見了，其才
    去申報遺失。」等語(見本院卷第77頁)。然：
　1.被告先於警詢時供稱：「我跟告訴人要過丙○之護照，但他
    不給我，我回原先的住所擺放護照之位置找過，但找不到，
    詢問告訴人，他又不回應，我才會去申報遺失，因為當時我
    們分居中，我正準備訴請離婚，我怕他私底下把小孩帶出國
    ，告訴人幫丙○辦了護照和台胞證，都沒有讓我知道。」等
    語（見偵字卷第6、7頁），復於偵查中供稱：「我覺得丙○
    不能被告訴人帶走，我問告訴人很多次都沒回我，我也找不
    到護照，所以我不能確定是不見還是他藏起來，我們當時已
    沒有同居，因此我擔心小孩被帶走才這樣處理，我連他有辦
    丙○護照都不知道，我發現時有問他，他還跟我說沒這回事
    。」等語（見偵字卷第40、41頁）。比對被告於警詢及偵查
    中之供述，其稱其詢問告訴人多次，丙○之護照置於何處，
    告訴人均不回應，與其次本院審理時所辯告訴人向其表示丙
    ○之護照遺失乙節，前後不一，其供述即有可疑。
　2.依告訴人於偵訊中所述，被告不曾向其表示丙○之護照遺失
    乙事，且未曾詢問丙○護照下落（見偵字卷第130、131頁）
    ，此與被告上開所辯有異。而據卷附原審103年度家暫字第6
    1號暫時處分之記載（見偵字卷第135頁至第137頁），被告
    於103年間曾向原審主張為避免告訴人擅將丙○帶至大陸地區
    ，致被告難以行使親權或會面交往之權利，而聲請禁止告訴
    人在未經被告同意下將丙○帶離我國國境，經臺灣桃園地方
    法院審核相關卷證資料後於103年7月29日裁准在案，則被告
    此聲請暫時處分之理由，即與上開其於警詢及偵訊中所述相
    符，應以被告前於警詢及偵訊中之供述，較可採信。
　3.被告於警詢及偵訊中供稱其曾向告訴人詢問丙○護照之下落
    而未獲回應，係擔心丙○遭帶離我國才申報護照遺失，且依
    被告所述，其與告訴人當時已因相處不睦而分居，衡情被告
    應可理解告訴人不回應被告上述詢問，係不願回應，並非被
    告所稱之護照遺失，被告顯然知悉其子丙○之護照斯時由告
    訴人保管，並未遺失，否則何須聲請暫時處分，禁止告訴人
    帶丙○出國？被告明知此情，卻仍為防免告訴人將丙○帶離我
    國，而前往申報護照遺失，足生損害於丙○、告訴人及外交
    部領事事務局、警察機關對於護照資料管理之正確性，被告
    係基於使公務員登載不實之犯意無訛。
　㈢綜上所述，被告所辯，要屬事後卸責之詞，不足採信。本件
    事證明確，被告之使公務員登載不實犯行，洵堪認定，應依
    法論科。
二、論罪之說明：
　㈠行為後法律有變更者，適用行為時之法律。但行為後之法律
    有利於行為人者，適用最有利於行為人之法律，刑法第2條
    第1項定有明文。被告為本案犯行後，刑法第214條已於108
    年12月25日修正公布，並於同年月27日施行，經比較修正前
    、後規定，新法將「500元以下罰金」修正為「15,000元以
    下罰金」，僅係將刑法施行法第1條之1第2項前段，因貨幣
    單位換算為新臺幣，罰金數額提高為30倍之規定，予以明定
    在各別刑法分則條文中，並無有利或不利之情形，非屬法律
    變更，自無庸為新舊法比較，是應依一般法律適用原則，適
    用裁判時之法律。
　㈡核被告所為，係犯刑法第214條使公務員登載不實罪。原判決
    僅簡要記載桃園市警察局中表面上或名義上之約因分局偵查
    隊承辦人員將被告申報丙○護照遺失此不實事項登載於其職
    務上所掌之公文書；而被告填載中華民國護照遺失申報表並
    交付予該隊承辦人員後，該隊承辦人員在遺失申報表上蓋用
    中壢警分局警刑護照字第501號護照專用章，並將此不實事
    項輸入、登載在其職務上所掌之公用電腦，此電磁紀錄並與
    外交部領事事務局之公用電腦連線，致107年10月22日乙○○
    委請某旅行社換發其子丙○護照時，經外交部領事事務局告
    知該護照前申報遺失，始查悉上情；因不影響事實認定，為
    訴訟經濟計，由本院逕補正如上，附此說明。
三、維持原判決及駁回上訴之理由：
  ㈠原審以被告犯罪事證明確，據以論罪科刑，並審酌被告明知
    其子丙○之護照並未遺失，竟為防免丙○被帶離我國，而向警
    察機關不實申報丙○之護照遺失，足生損害於丙○、當時亦任
    丙○親權人之告訴人及主管機關對於護照資料管理之正確性
    ，應予非難，並考量被告犯後未能如實坦承其犯行之態度，
    及依卷附被告與告訴人間家事案件相關判決、裁定資料、臺
    灣桃園地方檢察署109年度偵字第27604號起訴書、臺灣高等
    法院通緝紀錄表、入出境資訊連結作業查詢結果等所示，被
    告與告訴人自103年間起，即對其等婚姻關係及丙○之親權行
    使存有諸多紛爭，且丙○現已為告訴人帶往大陸地區，迄今
    未返台，告訴人此部分行為則經檢察官認涉有準略誘罪嫌而
    遭起訴，告訴人並因此被通緝等情，兼衡被告碩士之教育程
    度、任國小教師、離婚、育有一子丙○，需扶養母親等家庭
    生活經濟狀況(見本院卷第78頁)，其為本案犯行之動機、目
    的(係一時失慮)、手段、所生危害等一切情狀，量處如主文
    所示之刑，並諭知易科罰金之折算標準；復就沒收說明：被
    告行為後，刑法關於沒收之規定亦於104年12月30日修正公
    布，並於105年7月1日施行，而修正後刑法第2條第2項明定
    ，沒收適用「裁判時」之法律，故本案關於沒收部分，應一
    律均適用修正後刑法沒收相關規定，不生新舊法比較之問題
    ；被告為本案犯行時所填載之中華民國護照遺失申報表，雖
    係其為本案犯行所用之物，然已交付予承辦人員行使，而非
    屬被告所有，即未合於修正後刑法第38條第2項前段規定之
    要件，自無從諭知沒收。
　㈡經核原判決認事用法均無違誤，量刑亦屬妥適。被告上訴仍
    執前詞否認犯行，指摘原判決不當。惟查：原判決業就卷內
    證據資料參互審酌，逐一剖析，認定被告明知其子丙○之護
    照斯時由告訴人保管，並未遺失，卻仍為防免告訴人將丙○
    帶離我國，而前往申報護照遺失，確基於使公務員登載不實
    之犯意甚明，原審已審酌刑法第57條各項事由，在適法範圍
    內行使其量刑之裁量權，核無違法或不當之情形，業經本院
    詳述如前，原判決既無違誤，即應予維持。是被告未提新事
    證之上訴，為無理由，應予駁回。
據上論斷，應依刑事訴訟法第368條，判決如主文。
本案經檢察官范玟茵提起公訴，檢察官許鈺茹到庭執行職務。
中　　華　　民　　國　　111 　年　　7 　　月　　13　　日
　　　　　　　　　刑事第十七庭  審判長法　官  鄭水銓
　　　　　　　　　　　　　　　　　　  法　官  姜麗君
　　　　　　　　　　　　　　　　　　  法　官  黃雅芬
以上正本證明與原本無異。
不得上訴。
                                      書記官  鄭雅云
中　　華　　民　　國　　111 　年　　7 　　月　　13　　日
附錄：本案論罪科刑法條全文　　　　　　　　　　　　　　　
中華民國刑法第214條：
明知為不實之事項，而使公務員登載於職務上所掌之公文書，足
以生損害於公眾或他人者，處3年以下有期徒刑、拘役或1萬5千
元以下罰金。